臺北高等行政法院判決　　　　　　　　　　　　　　九十二年度訴字第二一三八號
　　　　　　　　　　　　　　　.
　　原　　　告　百銳達企業有限公司
　　代　表　人　甲○○
　　訴訟代理人　桂齊恆律師
　　被　　　告　經濟部智慧財產局
　　代　表　人　蔡練生（局長）
　　訴訟代理人　己○○
　　　　　　　　庚○○兼送達.
　　參　加　人　寓增有限公司
　　代　表　人　乙○○董事）.
　　送達代收人　丙○○
右當事人間因新型專利舉發事件，原告不服經濟部中華民國九十二年三月十七日經訴
字第○九二○六二○五九九○號訴願決定，提起行政訴訟，經本院裁定命參加人獨立
參加訴訟，本院判決如左：
    主  文
原告之訴駁回。
訴訟費用由原告負擔。
　　事  實
一、事實概要：
    參加人於民國八十七年八月二十五日以「蓮蓬頭軟管之結構改良」（下稱系爭案
    ）向被告前身即中央標準局（八十八年一月二十六日改制為經濟部智慧財產局）
    申請新型專利，經其編為第00000000號審查，准予專利，並於公告期滿
    後，發給新型第一五二六五五號專利證書。嗣原告以其不符新型專利要件，對之
    提起舉發，經被告審查以九十一年八月二十七日（九一）智專三（三）○五○一
    八字第○九一八九○○一九六八號舉發審定書為舉發不成立之處分。原告不服，
    提起訴願，經遭決定駁回，遂向本院提起行政訴訟。
二、兩造聲明：
　(一)原告聲明：
    1.訴願決定及原處分均撤銷。
    2.被告對系爭案應為舉發成立之處分。
    3.訴訟費用由被告負擔。
  (二)被告聲明：
    1.駁回原告之訴。
    2.訴訟費用由原告負擔。
  (三)參加人聲明：
    參加人未於準備程序及言詞辯論期日到場，亦未提出書狀作何聲明或陳述。
三、兩造之爭點：系爭案是否有違核准時專利法第九十八條第一項第一款及第二項之
    規定而不符新型專利要件？
　(一)原告主張之理由：
    1.按前揭專利法第九十七條規定：「稱新型者，謂對物品之形狀、構造或裝置之
      創作或改良。」又同法第九十八條第一項第一款及第二項分別規定有：「申請
      已見於刊物或公開使用者。」「新型係運用申請前既有之技術或知識，而為熟
      習該項技術者所能輕易完成且未能增進功效時，雖無前項所列情事，仍不得依
      本法申請取得新型專利。」另同法第一百零四條第二款規定「有下列情事之一
      者，專利專責機關應依職權撤銷其新型專利權，並限期追繳證書，無法追回者
      ，應公告證書作廢：二、新型專利權人為非新型專利申請權人者。」因此，若
      系爭案有違反前揭法條規定，依法應撤銷其新型專利權。系爭案其申請日為八
      十七年八月二十五日，其構造包括有：由一上套筒下段與金屬軟管套結，金屬
      軟管內穿設有一塑膠軟管，另於上套管上套設一上限位座，該上限位座其座身
      上設螺紋，且上限位座上套設一上固定頭，該上固定頭之下方則套入金屬軟管
      中之塑膠軟管內，另有一蓮頭底座穿設在此金屬軟管上，而金屬軟管另一端則
      供一下套筒套結，該下套筒上套設一下限位座，該下限位座其座身上設有螺紋
      段，係供與上套筒內之金屬軟管凹槽限位固定，並在下限位座上設有一呈反向
      之下固定頭，並套入金屬軟管內之塑膠軟管中，而在該端之金屬軟管上套設有
      一出水口座，其特徵在於：該金屬軟管35，其兩端上各設有一切槽353，使其
      金屬軟管35之切槽353受外力之壓掣而向內彎設變形，進而使其兩端之凹槽352
      變形。
    2.就美國LSP公司西元一九九七年傳真給原告之設計圖而言，此一蓋有日期的設
      計圖，雖如訴願決定機關所言，在性質上屬於公司內部私文書，而不具證據能
      力。雖然各設計圖被指稱為私文書，但由於本件在審查中，原告和被告在面詢
      進行時，參加人亦指出在答辯理由中提出有若干張不同於設計圖型號為「SWJ-
      0001」版本為「A」 的設計圖，這些設計圖為型號「SWJ-0001」版本分別編為
      「V」「N」「O」 等，故由此一事實，且與該設計圖相同型號但不同版本的相
      關設計圖，經參加人自行提出，故參加人已證實了設計圖及其內容等均確實存
      在，由於設計圖經參加人所認同。因此，不因其表面為私文書，而仍然可推定
      為具有證據能力。原告為說明該設計圖已清楚具體的揭露出系爭案申請專利範
      圍的構造特徵，進而在訴願中提出附件一型號為「SWJ-0001」的數張設計圖，
      各設計圖的型號相同，僅因有小修改即以不同的英文字母編列為不同版本的設
      計圖。原告今再舉出各設計圖，並在編為不同版本的「A」「F」「H」「J」「
      L」「N」「O」「Q」「S」「T」「V」等十一張設計圖中，對左下方的說明欄
      內容進行詳細的比對，比對後將前後版本間的差異處，予以清楚的劃線標示。
      然經原告詳細查看各標示內容，相信亦已看出，各前後版本間的修改均僅在於
      對若干徑向或長度等細微尺寸的修改，或測試方式，或加工方式等的小修改。
      各版本間由最早版本至末一版本中，對於金屬軟管在端頭設有切槽的構造均未
      曾有過修改，亦即對於構造部份並未修改，此一事實將不容被告及訴願決定機
      關所否認。因而可獲得一結論，即型號為「SWJ-0001」的設計圖，雖有不同的
      版本型號，但在金屬軟管的二端頭設有切槽的構造上均未有任何修改。故由前
      述的說明，型號「SWJ-0001」的設計圖具有證據能力，且設計圖上所繪製的物
      品，其構造清楚揭示在金屬軟管的兩端上各設有一切槽的構造，確實可獲得證
      明及確認。
    3.又原告於八十六年五月二十四日貨品出口報關之出口報單及興衛衛材有限公司
      於八十六年五月二十一日開立給原告之統一發票，由於兩者均為正本，其證據
      能力當無任何疑問，兩者均記載有型號「SWJ-0001」的銷售事實，且由於銷售
      公開日期確實較系爭案的申請日為早，故可證明型號為「SWJ-0001」的金屬軟
      管，在二端確實設有切槽並在系爭案申請之前已有公開銷售的事實。由前述的
      釐清及說明，可證明前揭設計圖、出口報單、統一發票具有關連性，由設計圖
      及出口報單可證明型號「SWJ-0001」的物品的公開日期較系爭案的申請日為早
      ，另由設計圖可證明型號「SWJ-0001」的金屬軟管在二端設有切槽，在加工時
      ，金屬軟管之切槽受外力之壓掣可向內彎設變形，進而使其兩端之切槽變形，
      故系爭案的構造特徵早已被公開，而確實有違反前揭專利法規定。
    4.另外訴願決定認為NCH Taiwan LTD.所發出之信函屬新證據，尚非訴願所得審
      究。原告認為NCH Taiwan LTD.與美國LSP Products Group,Inc.間在一九九七
      年七月的往來信函，在訴願階段中，主要在說明書前述各設計圖的繪製時的實
      際操作情形，及在設計圖上所標示的產品型號為「SWJ-0001」，該產品的金屬
      軟管二端確實設計有切槽等事實，因此，主要在補強前揭設計圖內容，並非為
      一新證據，此點顯係訴願決定的誤解。
    5.本件在訴願階段所提出的附件一為美國LSP公司編號為「SWJ-0001」不同版本
      的設計圖，各設計圖的右下方均標示有型號及版本，另在左下方則標示記載有
      該項產品的相關設計細節內容及加工製造說明，另在不同版本之間，則針對前
      一版本做了何種尺寸、加工方式、或其它修改內容，即予以記載，而各版本的
      設計圖標示有相關的日期，依型號、版本及日期依序為SWJ-0001 A 1997.4.12
      ；SWJ-0001 O 1997.9.12；SWJ-0001 F 1997.5.7； SWJ-0001 Q 1998.8.27；
      SWJ-0001 H 1997.5.31；SWJ-0001 S 1999.6.19；SWJ-0001 J 1997.6.4；SWJ
      -0001 T 1999.4.14；SWJ-0001 L 1997.6.6；SWJ-0001 V 2000.6.26； SWJ-0
      001 N 1997.7.4。前述所列出的美國LSP公司所繪製的圖式及其版本編號，主
      要係在於該公司於設計完成並經製造生產使用後，若製造生產有任何缺失或使
      用過程有任何的不便及缺點，該公司即針對缺失進行重新設計。因此，此一蓮
      蓬頭軟管的構造，在修改小部分的構造後，即以相同型號但編為不同版的設計
      圖；又在各版本中，所修正的細部構造為何處，均清楚表列在各設計圖的左下
      方處，其中與本件系爭物有關在於版本「A」及版本「V」，由於此二版中均已
      清楚的揭露有系爭案的「切槽353」設計，即其中在最初設計圖即「A」版中，
      切槽的寬度標示為「.002 MAX 2PLCS」，在完成設計進行生產製造使用，此部
      分因無任何進一步修改，故在歷次的設計圖修改版本上未予以繪出，但在一段
      時間後此一切槽進行了修改設計。因此，在「V」版中除了設計圖上再次將「
      切槽353」繪出並在左下處記載有切槽的寬度標示為「.062 MAX 2PLCS」，此
      即因尺寸有修改之故。再者，由於美國LSP公司所繪製的設計圖，其圖式內容
      主要係提供其下游製造廠商可進行產品的生產製造即可，亦即只要設計公司與
      製造公司之間所共同認知的設計圖內容相同無誤即可。因此，所舉出的美國
      LSP公司所繪製的設計圖標示方式已完全可提供製造廠的認知及製造，設計圖
      的表示繪製型式並非一定如被告所言，必須將是否有修正的構造均必須繪製出
      ，否則不符機械作業規範。若被告有此一主張即應提出此一規定的相關引證資
      料予以證明，始合法理。
　(二)被告主張之理由：
　　1.查「SWJ-0001」設計圖版本多張，並非均具系爭案之專利特徵「該金屬軟管其
      兩端上各設有一切槽」，故不能連結前揭出口報單及統一發票之「SWJ-0001」
      就是前揭設計圖之「SWJ-0001」，亦無法證明其銷售公開日期早於系爭案申請
      日，原告雖稱所有SWJ-0001設計圖中軟管端上均設有切槽，有些因未變動所以
      忽略不繪出等等，此乃有違機械作業規範，設計圖是加工、檢驗依據，怎可以
      忽略稱之。
    2.原告稱NCH Taiwan LTD.所發出之信函係補強前揭設計圖。惟查該信函係八十
      六年七月與美國LSP公司來往信件之新證據，本不予審查，且由於其時間晚於
      原告金屬軟管出口報單及發票時間（八十六年五月二十四日及八十六年五月二
      十一日），故信中所提之SWJ-0001設計圖應與出口報單及發票上之SWJ-0001亦
      無法連結。另依原告所言之SWJ-0001設計圖中軟管端上已均設有切槽，為何在
      往後之信件再強調軟管端上切槽之事，故所訴應不足採。
    3.前揭設計圖的產品從A到V版本都有，但只有V版本才有切槽，其他沒有。但原
      告引證的資料中都是採用結合的方式，所以只要有一個沒有辦法證明，其他也
      都沒有辦法證明。原告無法證明出口報單SWJ-0001的產品屬於A版本，不足以
      證明系爭案不具備新穎性及進步性。
　　理  由
一、系爭案申請日為八十七年八月二十五日，並由被告於八十八年九月八日審定准予
    專利，是該專利核發有無撤銷之原因，應以核准審定時所適用之八十三年一月二
    十一日修正公布之專利法規定為斷。
二、系爭案為一種蓮蓬頭用軟管結構改良，主要係由一上套筒下段與金屬軟管套結，
    金屬軟管內穿設有一塑膠軟管，另於上套筒上套設一上限位座，該上限位座其座
    身上設螺紋段，且上限位座上套設一上固定頭，該上固定頭之下方則套入金屬軟
    管中之塑膠軟管內，另有一蓮蓬頭底座穿設在此金屬軟管上，而金屬軟管另一端
    則供一下套筒套結，該下套筒上套設一下限位座，該下限位座其座身上設有螺紋
    段，係供與上套筒內之金屬軟管凹槽限位固定，並在下限位座上設有一呈反向之
    下固定頭，並套入金屬軟管內之塑膠軟管中，而在該端之金屬軟管上套設有一出
    水口座，其特徵乃在於：該金屬軟管，其兩端上各設有一切槽，使其金屬軟管之
    切槽受外力之壓掣而向內彎設變形，進而使其兩端之凹槽變形。
三、引證一即舉發證據二為美國LSP公司西元一九九七年傳真給訴願人之設計圖乙式
    四份，引證二即舉發證據三為原告於八十六年五月二十四日貨品出口報關之出口
    報單，引證三即舉發證據四為興衛衛材有限公司於八十六年五月二十一日開立給
    原告之統一發票，引證四即舉發證據五為引證一與系爭專利之比較圖，引證五即
    舉發證據六為參加人之公司基本資料四份，引證六即舉發證據七為系爭專利創作
    人分別於興衛衛材公司及訴願人公司任職時所使用之名片。引證一係公司間之設
    計圖，尚不能以該引證單獨證明該設計圖所示之產品已有公開之事實，自無從以
    引證一單獨作為系爭案申請前已公開之習知技術之證明。而引證二、三雖可證明
    美國LSP公司編號「SWJ-0001」JACKET,SPIRAL WOUND之金屬軟管在系爭專利申請
    前已有公開販售之事實，但依參加人於舉發答辯書所提附件三之美國LSP公司編
    號「SWJ-0001」之另外三種設計圖圖面顯示，編號「SWJ-0001」之JACKET,SPIRAL
    WOUND金屬軟管並非唯一態樣之結構，原告並再提出美國LSP公司編號「SWJ-0001
    」之「A」「F」「H」「J」「L」「N」「O」「Q」「S」「T」「V」等十一張不
    同版本之設計圖。足見引證二出口報單及引證三之發票所記載之「SWJ-0001」
    JACKET,SPIRAL WOUND之金屬軟管與引證一之「SWJ-0001」編號未必係同一版本
    。且上開編號「SWJ-0001」之不同版本技術結構並不相同。因此，引證一與引證
    二、引證三不能形成證據關聯而證明其同一性，自無從結合引證一、引證二、引
    證三而證明引證一之技術內容係於系爭案申請前即屬習知之技術。而引證四係引
    證一與系爭案作一比較，引證一既不能作為證明系爭案不具專利之證據，其與系
    爭案之比較自無從作為有利原告判斷之論據。
四、原告雖再主張型號為「SWJ-0001」的設計圖，雖有不同的版本型號，但在金屬軟
    管的二端頭設有切槽的構造上均未有任何修改等等。但查，依原告所提型號為「
    SWJ-0001」之「A」「F」「H」「J」「L」「N」「O」「Q」「S」「T」「V」等
    十一張不同版本之設計圖，其中僅「V」版本之名稱「TITLE」為「JACKET,
    SPIRAL WOUND (SLOT-CUT)」其金屬軟管在二端設有切槽，其餘「F」「H」「J」
    「L」「N」「O」「Q」「S」「T」版本之名稱「TITLE」為「JACKET,SPIRAL
     WOUND」者，其金屬軟管在二端皆未設有切槽，亦即並未揭系爭案之技術特徵。
    雖然引證一編號「SWJ-0001」之「A」版本其設計圖示之金屬軟管在二端皆設有
    切槽，惟其名稱「TITLE」係打印「JACKET,SPIRAL WOUND」，依上述「F」「H」
    「J」「L」「N」「O」「Q」「S」「T」版本之名稱「TITLE」為「JACKET,
    SPIRAL WOUND」者，其金屬軟管在二端皆未設有切槽之事實，原告所提引證一之
    名稱「TITLE」打印「JACKET,SPIRAL WOUND」者，其設計圖之金屬軟管在二端卻
    設有切槽，二者顯有不符。而引證一圖面上雖有手寫之SLOT CUT外文，但其既係
    手寫附加，且引證一又係僅提出影本，自易於事後填寫，難以信實。因此，引證
    一設計圖之金屬軟管在二端設有切槽，與前揭「F」「H」「J」「L」「N」「O」
    「Q」「S」「T」版本之名稱「TITLE」為「JACKET,SPIRAL WOUND」者，其金屬
    軟管在二端皆未設有切槽之事實既不相符，引證一即編號「SWJ-0001 」之「A」
    版本其設計圖示之金屬軟管在二端設有切槽之事實，即難遽信。原告主張型號為
    「SWJ-0001」的設計圖，雖有不同的版本型號，但在金屬軟管的二端頭設有切槽
    的構造上均未有任何修改一節，核非可採。而設計圖既係產品生產之依據，有關
    該產品在金屬軟管在二端是否設有切槽之重要事項自應於設計圖中載明，原告主
    張系爭案的「切槽353」設計，在引證一最初設計圖即「A」版中，切槽的寬度標
    示為「.002 MAX 2PLCS」，在完成設計進行生產製造使用，此部分因無任何進一
    步修改，故在歷次的設計圖修改版本上未予以繪出云云，自非可採。
五、又原告於訴願決定時所提NCH Taiwan LTD.所發出之信函，原告主張係補強前揭
    設計圖。但查，該信函係八十六年七月與美國LSP公司來往信件，其時間晚於原
    告金屬軟管出口報單及發票時間（八十六年五月二十四日及八十六年五月二十一
    日）。因此，該信中所提之SWJ-0001設計圖應與出口報單及發票上之SWJ-0001
    亦無法形成證據同一之關聯。從而，該信函尚非引證一、引證二、引證三之補強
    證據，應屬新證據，其既未經於被告於舉發審定前審究，本院自無從加以審酌。
六、原告雖另聲請傳訊美國LSP公司駐台工程師丁○○，以證明編號「SWJ-0001」之
    「A 」「V」版本之產品自始均存在，「SWJ-0001」之「A」產品於系爭案申請前
    已公開之事實。但查，引證一係影本，且其圖面上手寫之SLOT CUT外文，係手寫
    附加，易於事後填寫，難以信實，且引證一設計圖之金屬軟管在二端設有切槽，
    與前揭「F」「H」「J」「L」「N」「O」「Q」「S」「T」版本之名稱「TITLE」
    為「JACKET,SPIRAL WOUND」者，其金屬軟管在二端皆未設有切槽之事實既不相
    符，引證一即編號「SWJ-0001」之「A」版本其設計圖示之金屬軟管在二端設有
    切槽之事實，難以遽信，已如前述。因此，縱經丁○○證述補強，亦難單憑人證
    之證言，即認引證一即「SWJ-0001」之「A」版本其設計圖示之金屬軟管在二端
    設有切槽為真正。另原告所聲請傳訊之戊○○，依原告所述係參加人之下包製造
    商，為引證產品之實際製造人，可證明系爭案專利技術於系爭案申請前已經公開
    一節。經查，戊○○並不能作為舉發之新證據而於本件中加以審究，而其作為引
    證一、引證二、引證三之補強證明，原告於審理時，已陳明只能證明編號「
    SWJ-0001」之產品係由戊○○替寓增公司製造加工，但無法證明有無出口。因此
    ，就戊○○所知，亦無從使引證一、引證二、引證三形成證據同一之關連性。依
    上所述，依原告聲請丁○○、戊○○之待證事項，均無法使引證一、引證二、引
    證三形成證據同一之關連性，故本院已無傳訊之必要。
七、至引證五、引證六被告於審定書已載明，原告於舉發理由所稱「系爭專利創作人
    乙○○先生原於興衛衛材公司任職，後於八十七年四月三日自行申請設立寓增有
    限公司」等語，可知系爭專利創作人於申請設立寓增有限公司後始提出系爭專利
    之申請，難謂系爭專利屬於任職於興衛衛材公司時職務上所完成之創作，且由引
    證五、六亦無法證明系爭專利有違反專利法第一百零四條第二款之規定等情，原
    告就引證五、引證六亦未再於本院審理時爭執，故就此不另論述。
八、從而，上開引證證據不足證明系爭案不具新穎性或進步性，被告據此認系爭案尚
    未違反系爭案核准審定時專利法第九十七條、第九十八條第一項第一款、第二項
    、第一百零四條第二款之規定，而為舉發不成立之處分，於法並無不合，訴願決
    定予以維持，亦屬妥適。原告主張前詞，聲請撤銷訴願決定及原處分，並請求被
    告應為舉發成立之處分，為無理由，應予駁回。
據上論結，本件原告之訴為無理由，爰依行政訴訟法第九十八條第三項前段，判決如
主文。
中　　　華　　　民　　　國　　九十三　　年　　 十一 　　月　　 三十 　　日
　　　　　　　　　　　　　　臺 北 高 等 行 政 法 院  第二庭
           　　　　　　　　　　　　　　　　　審判長 法　官  姜素娥
           　　　　　　　　　　　　　　　　　　　　 法　官  林文舟
           　　　　　　　　　　　　　　　　　　　　 法　官  陳國成
右為正本係照原本作成。
如不服本判決，應於送達後二十日內向本院提出上訴狀並表明上訴理由，如於本判決
宣示後送達前提起上訴者，應於判決送達後二十日內補提上訴理由書（須按他造人數
附繕本）。
中　　　華　　　民　　　國　　九十三　　年　　 十二 　　月　　　二　　　日
            　　　　　　　　　　　　　　    　      書記官  王英傑
